臺灣臺北地方法院民事判決
109年度簡上字第139號
上  訴  人  傅運生  

            國軍退除役官兵輔導委員會臺北榮民服務處(即傅
            義昌之遺產管理人、承受訴訟人)

法定代理人  池玉蘭  
上  二  人
訴訟代理人  楊富勝律師
上  訴  人  傅運明  


            傅運清  

被  上訴人  台新國際商業銀行股份有限公司

法定代理人  尚瑞強  
訴訟代理人  余淑娟  
參  加  人  凱基商業銀行股份有限公司


法定代理人  魏寶生  


訴訟代理人  陳嘉弘  
上列當事人間請求撤銷遺產分割行為等事件，上訴人對於民國10
8年10月31日本院臺北簡易庭107年度北簡字第16365號民事簡易
判決提起上訴，本院於民國110年2月1日言詞辯論終結，判決如
下：
    主      文
原判決廢棄。
被上訴人於第一審之訴駁回。
第一審、第二審訴訟費用由被上訴人負擔。
    事實及理由
壹、程序方面
一、本件撤銷遺產分割行為等訴訟，其訴訟標的對於共同訴訟之
    各人必須合一確定，故乙○○、甲○○提起上訴，依民事訴訟法
    第56條第1項第1款規定，其效力及於同造之丙○○、丁○○，爰
    將之併列為上訴人。
二、甲○○於提起上訴後之民國109年6月12日死亡，其為退除役官
    兵，現無法定繼承人存在，本院已於同年10月20日裁定由其
    遺產管理人國軍退除役官兵輔導委員會臺北市榮民服務處（
    下稱臺北市榮民服務處）為其承受訴訟人，續行訴訟（見本
    院卷第415-417頁）。
三、參加人凱基商業銀行股份有限公司主張自己對丁○○另有債權
    ，聲明參加訴訟，輔助被上訴人，並提出本院92年9月10日
    北院錦92執庚字第31126號債權憑證為佐（見本院卷第35-37
    頁），因本件為詐害債權之撤銷訴訟，應認其作為債權人具
    有法律上利害關係，其聲明參加，於法相符，應予准許。
四、被上訴人經合法通知，未於言詞辯論期日到場，核無民事訴
    訟法第386條所列各款情形，爰依乙○○、臺北市榮民服務處
    之聲請，由其等一造辯論而為判決。
貳、實體方面
一、被上訴人起訴主張：丁○○先前積欠被上訴人現金卡貸款新臺
    幣（下同）98,687元及利息迄今未為清償（下稱系爭債權）
    ，丁○○之母即被繼承人傅王淑儉於100年7月5日死亡時，遺
    有臺北市○○區○○段○○段000地號土地（權利範圍4分之1）、
    坐落其上同小段2111建號建物即門牌號碼臺北市○○區○○○路0
    段000巷00弄00號3樓房屋（下合稱系爭房地），為甲○○、丁○○、丙○○、乙○○及訴外人傅蘊華共同繼承。詎丁○○為免遭被
    上訴人追索，竟與上開繼承人約定，由傅蘊華單獨繼承系爭
    房地，並於100年11月2日辦畢分割繼承登記。嗣傅蘊華於10
    2年11月18日死亡後，其繼承人甲○○於103年1月16日就系爭
    房地辦理繼承登記，再於103年7月30日將系爭房地贈與乙○○
    ，並於同年8月11日辦畢所有權移轉登記。丁○○上開行為乃
    害及系爭債權之無償行為，爰依民法第244條第1項、第4項
    之規定，請求撤銷上開遺產分割協議、贈與之債權行為及分
    割繼承登記、所有權移轉登記之物權行為等語。
二、上訴人答辯意旨：
　㈠乙○○、甲○○於原審未到庭答辯，其等於本院之答辯意旨、以
    及臺北市榮民服務處承受訴訟後之答辯意旨如下：
　  ⒈丁○○、丙○○、乙○○及傅蘊華原為甲○○之兄傅蘭昌與傅王淑
      儉之子女，因傅蘭昌早逝，甲○○與傅王淑儉於63年間結婚
      ，協助傅王淑儉照顧、扶養子女。傅蘊華於70年間出資購
      買系爭房地供傅王淑儉、甲○○居住，並將之登記於傅王淑
      儉名下，其後並長年負責扶養傅王淑儉、甲○○。嗣傅王淑
      儉於100年7月5日死亡後，甲○○、乙○○、丁○○、丙○○鑑於
      傅蘊華多年來照顧長輩之辛勞，同意由傅蘊華單獨繼承系
      爭房地，至傅王淑儉所遺現金120,000元，則由全體繼承
      人平均繼承。此遺產分割協議並非無償行為。
　  ⒉其後，甲○○因與傅蘊華長年共同生活，感情深厚，於101年
      4月25日收養傅蘊華。惟傅蘊華於102年11月18日猝逝，系
      爭房地遂由甲○○繼承。為免甲○○孤老無依，丁○○、丙○○、
      乙○○約定由乙○○接續照顧甲○○，甲○○因見丁○○工作繁忙，
      常須往返於國內、外，便住進安養中心，又念在乙○○照顧
      辛勞，遂於103年7月間將系爭房屋贈與乙○○。甲○○繼承傅
      蘊華遺產，乃因法律規定而發生，並非法律行為，不得作
      為撤銷之標的。至甲○○將系爭房地贈與乙○○，乃因感念其
      墊付照護費用、辛勤照料，亦非無償行為。
　  ⒊況且，系爭債權本金金額僅98,687元，丁○○不至於為此金
      額低微之債務放棄繼承系爭房地之權利，甲○○、乙○○、丙○○尤無為配合丁○○脫產而放棄自身權利之理。是以，被上
      訴人請求撤銷詐害行為，並無理由。
　㈡丙○○、丁○○則未於原審、本院之言詞辯論期日到場，亦未提
    出書狀作何聲明或陳述。
三、原審為上訴人敗訴之判決，即判決撤銷㈠甲○○、丁○○、乙○○
    、丙○○、傅蘊華就系爭房地所為遺產分割協議之債權行為及
    分割繼承登記之物權行為；㈡甲○○及乙○○就系爭房地所為贈
    與之債權行為及所有權移轉登記之物權行為。上訴人提起上
    訴，聲明：㈠原判決廢棄。㈡被上訴人於第一審之訴均駁回。
    被上訴人則聲明：上訴駁回。
四、本院之判斷：
　㈠按債務人所為之無償行為，有害及債權者，債權人得聲請法
    院撤銷之，民法第244條第1項定有明文。債務人如拋棄因繼
    承所取得之財產，將繼承所得財產上之公同共有權，與他繼
    承人為不利於己之分割協議者，債權人得訴求撤銷，此有最
    高法院69年度台上字第847號民事判決意旨可據。惟分割遺
    產時，繼承人間往往考量被繼承人之意願、被繼承人於生前
    曾否預先分配財產、繼承人對於被繼承人之扶養程度等因素
    ，以調整各繼承人分配之遺產多寡。尤其在被繼承人主要由
    某一繼承人扶養之情形，其他繼承人同意該繼承人分得較多
    遺產，常有結算、抵償扶養費用之意思，應認此遺產分割協
    議為有償行為。又債權人請求撤銷詐害債權之無償行為，應
    就自己對債務人債權之存在、債務人曾為無償行為、以及該
    無償行為害及債權等節，負舉證責任。
　㈡丁○○積欠被上訴人現金卡貸款本金98,687元及自102年1月22
    日起算之利息（即系爭債權）未為清償，有YOUBE予備金申
    請書、催收帳卡在卷可稽（見原審卷第27-29頁），堪予認
    定。
　㈢丁○○、丙○○、乙○○及傅蘊華原為甲○○之兄傅蘭昌與傅王淑儉
    之子女，因傅蘭昌早逝，甲○○與傅王淑儉於63年間結婚等情
    ，有戶籍資料在卷可查（見本院卷第356-358、363-364頁）
    。嗣傅王淑儉於100年7月5日死亡後，甲○○、乙○○、丁○○、
    丙○○於100年10月28日協議由傅蘊華單獨繼承傅王淑儉所遺
    系爭房地，並於同年11月2日辦畢分割繼承登記，有臺北市
    松山地政事務所100年信義字第204990號分割繼承登記申請
    案卷內之土地登記申請書、繼承系統表、遺產分割協議書等
    件可稽（見本院卷第119-164頁）。惟傅王淑儉同時另遺有
    現金120,000元，有遺產稅免稅證明書在卷可查（見本院卷
    第157-158頁），該筆現金之歸屬並未記載於上開遺產分割
    協議書內，乙○○、臺北市榮民服務處主張當時該現金已由繼
    承人平均分受，無悖於常情，應屬可信。況參諸上開協議內
    容，不僅丁○○放棄權利，甲○○、乙○○、丙○○亦同意由傅蘊華
    單獨繼承系爭房地，可見乙○○、臺北市榮民服務處所稱：此
    乃其他繼承人感念傅蘊華長期扶養甲○○、傅王淑儉之辛勞所
    為等語，為屬可信。據此，傅王淑儉之繼承人於分割遺產時
    ，已考量各繼承人之貢獻程度，適度調整分配比例，當次遺
    產分割協議之債權行為、分割繼承登記之物權行為應屬於有
    償行為，並無民法第244條第1項規定之適用。
　㈣嗣傅蘊華於102年11月18日死亡後，其繼承人即甲○○於103年1
    月16日就系爭房地辦理繼承登記，再於同年7月30日就系爭
    房地與乙○○締結贈與契約，並於同年8月11日辦畢所有權移
    轉登記等情，有臺北市松山地政事務所103年信義字第440號
    繼承登記卷宗、103年信義字第118120號贈與登記申請案卷
    資料可查（見本院卷第165-207頁）。惟甲○○並非被上訴人
    之債務人，被上訴人自不得請求撤銷該贈與之債權行為及所
    有權移轉登記之物權行為。
五、綜上所述，被上訴人依民法第244條第1項、第4項之規定，
    請求撤銷㈠甲○○、丁○○、乙○○、丙○○及傅蘊華就系爭房地所
    為遺產分割協議之債權行為及分割繼承登記之物權行為，以
    及㈡甲○○及乙○○就系爭房地所為贈與之債權行為及所有權移
    轉登記之物權行為，均無理由，應予駁回。原審為上訴人敗
    訴之判決，容有未洽。上訴意旨指摘原判決不當，求予廢棄
    改判，為有理由，爰廢棄原判決，改判駁回被上訴人於第一
    審之訴。
六、據上論結，本件上訴為有理由，依民事訴訟法第436條之1第
    3項、第463條、第385條第1項前段、第450條、第78條，判
    決如主文。
中　　華　　民　　國　　110 　年　　2 　　月　　26　　日
　　　　　　　　　民事第三庭　審判長法　官　林春鈴
　　　　　　　　　　　　　　　　　　法　官　薛嘉珩
　　　　　　　　　　　　　　　　　　法　官　王沛元
以上正本係照原本作成。
本判決不得上訴。
中　　華　　民　　國　　110 　年　　2 　　月　　26　　日
                                    書記官  顏莉妹